臺灣高雄地方法院刑事判決　　　　　　　　　　　　八十九年度易字第四九七一號
　　公　訴　人　臺灣高雄地方法院檢察署檢察官
　　被　　　告　戊○○
　　選任辯護人　吳澄潔
　　被　　　告　乙○○
右列被告因誹謗案件，經檢察官提起公訴（八十九年度偵字第一二二一六號、第二三
三三七號），本院判決如左：
    主  文
戊○○、乙○○均無罪
    理  由
一、公訴意旨略以：戊○○明知其經營立意五金廠之廢棄物處理進場聲明書等相關資
    料，係其為與連冠國際實業股份有限公司（以下簡稱連冠公司）合作處理廢棄物
    而交付連冠公司之資料，嗣因二公司交惡，戊○○竟基於概括犯意，於民國八十
九年五月十九日、二十二日意圖散布於眾，委由知情之乙○○以立意五金廠立意
    字第００一號、第００二號函聲稱：「查連冠國際實業（股）公司，在本人不知
    情的狀下，取得本工廠相關資料，向貴單位申請境外清除許可，業經獲准在案
    」等足以毀損連冠公司名譽之事，發函行政院環境保護署、中部辦公室、高雄縣
    環保局，副本並送中華電信公司、北、中、南區分公司、台灣電力公司、台電屏
    東區營業處。因認被告戊○○、乙○○共犯刑法第三百十條第二項之加重誹謗罪
    嫌。
二、按犯罪事實應依證據認定之，無證據不得推定其犯罪事實。且不能證明被告犯罪
    者，應諭知無罪之判決，刑事訴訟法第一百五十四條、第三百零一條第一項分別
    定有明文。又認定不利於被告之事實，須依積極證據，苟積極證據不足為不利於
    被告事實之認定時，即應為有利於被告之認定，更不必有何有利之證據（最高法
    院三十年度上字第八一六號判例參照），故犯罪事實之認定，應憑真實之證據，
    倘證據是否真實尚欠明顯，自難以擬制推測之方法，為其判斷之基礎（最高法院
    五十三年台上字第六五六號判例參照）。次按犯罪之成立，除客觀上必須符合犯
    罪構成要件之事實，若主觀構成要件要素有特別要求故意之程度者，如「明知」
    、「意圖」等直接故意或為特別目的者，乃須被告於行為時具備此一認知，始足
    該當構成要件。故刑法第三百十條第一項、第二項之加重誹謗罪，須行為人具有
    將足以毀損他人名譽之事傳播於「不特定多數人」而使大眾週知之意圖，始能成
    立，若無此意圖，即不得以刑法之誹謗罪相繩。除此之外亦須證明行為人具有『
    實質之惡意』，即明知為不實之確定故意，或出諸不論真實與否之未必故意，始
    得追究行為人之責任，此即所謂之『真正惡意原則』（act al malice）。綜上
    ，必在合於本法誹謗罪之構成要件及適用上開『真正惡意原則』後，始認為有誹
    謗罪之成立。又按因自衛、自辯或保護合法之利益，以善意發表言論者不罰，刑
    法第三百十一條第一款定有明文；另同法第三百十條第三項所謂「對於所誹謗之
    事，能證明為真實者，不罰」，此乃是免除刑罰條件，而非將舉證真實之責任，
    轉嫁予被告，是公訴人或法院基於發現真實之義務證明被告確有誹謗之故意及客
    觀行為，始足該當刑法第三百十條第一項、第二項之構成要件，否則無異於要求
    行為人必須證明自己的行為不構成犯罪，亦違反了刑事法上「被告不自證己罪」
    的基本原則。又而行為人雖不能證明言論內容為真實，但依其所提證據資料，認
    為行為人有相當理由確信其為真實者，即不能以誹謗罪之刑責相繩，大法官會議
    八十九年七月七日釋字第五０九號解釋及協同意見書亦同此旨趣。
三、本件公訴人認被告等二人涉有刑法三百十條第二項加重誹謗罪嫌，無非以：被告
    戊○○明知立意五金廠之廢棄物處理進場聲明書等資料，係其與連冠公司合作處
    理廢棄物而交付連冠公司之資料，嗣因交惡，戊○○竟於八十九年五月十九日、
    二十二日意圖散布於眾，委由知情之乙○○以立意五金廠立意字第００一號、第
    ００二號函聲稱：「查連冠國際實業（股）公司，在本人不知情的狀下，取得
    本工廠相關資料，向貴單位申請境外清除許可，業經獲准在案」等語足以毀損連
    冠公司名譽之事，發函行政院環境保護署、中部辦公室、高雄縣環保局，副本並
    送中華電信公司、北、中、南區分公司、台灣電力公司、台電屏東區營業處為其
    主要論據。惟查：
（一）訊據被告戊○○固坦承有於八十九年五月十九日、二十二日以立意五金廠立意
      字第００一號、第００二號發函給上開機關，惟堅決否認有誹謗告訴人之意圖
      ，並辯稱伊與告訴人公司並未正式簽約，且嗣後已向告訴人公司表示不願合作
      ，而告訴人代表人丙○○亦將被告所交付之部分文件返還被告，但因尚有部分
      資料未返還，詎八十九年五月被告自大陸回台後經人告知告訴人公司冒用立意
      五金廠名義向主官機關申辦廢棄物之清理許可，伊發函目的僅在告知上開「特
      定單位」，伊是在被矇在鼓裡之情況下，突然發覺伊公司名義遭告訴人公司申
      請使用所為自辯之舉動而已，且上開函之受文對象均是『特定』或『固定』的
      單位，根本未達「意圖散布於眾」之要件，伊無誹謗之犯行等語。而訊之被告
      乙○○則堅決否認上開函文係伊所發，並辯稱戊○○恐其權利受損，故去函相
      關單位報備，乃係戊○○保護正當權利之行為，與其無關，伊亦未參與，更無
      犯意聯絡與行為分擔等語。
（二）按刑法第三百十條第一項、第二項之加重誹謗罪，須行為人具有將足以毀損他
      人名譽之事傳播於「不特定多數人」而使大眾週知之意圖，始能成立。所謂「
      意圖」為主觀要素，至行為人是否有此散布於眾之意圖，則須從其散布文字、
      圖畫之動機、方式、對象等一切情狀加以判斷，尚不得僅憑行為人將文字、圖
      畫散布予多數人之事實，即認其有將該文字、圖畫散布於眾之意圖。若無此意
      圖，即不得以刑法之誹謗罪相繩。本案被告戊○○固不否認有發上開二份函文
      ，然依該二份函文之形式以觀，該第００一號函、第００二號函之「正本收文
      者」均為行政院環境保護署、中部辦公室、高雄縣環保局，「副本收文者」均
      為中華電信公司、北、中、南區分公司、台灣電力公司、台電屏東區營業處，
      此有該二份函附於偵查卷可稽，是收文之對象顯均屬「特定」之機關，與刑法
      第三百十條第一項、第二項加重誹謗罪之「意圖散布於眾」，指傳播於「不特
      定多數人」而使大眾週知之構成要不符，故就該二份函之收文者既為特定對象
      ，尚不得僅憑行為人將文字散布予多數人之事實，即認其有將該文字散布於眾
      之意圖。被告戊○○既無此意圖，即不得以刑法之誹謗罪相繩。
（三）又按因自衛、自辯或保護合法之利益，以善意發表言論者不罰，刑法第三百十
      一條第一款定有明文；另同法第三百十條第三項所謂「對於所誹謗之事，能證
      明為真實者，不罰」。此乃誹謗罪免除刑罰之條件，而非將舉證真實之責任，
      轉嫁予被告，是公訴人或法院基於發現真實之義務證明被告確有誹謗之故意及
      客觀行為，始足該當刑法第三百十條第一項、第二項之構成要件，否則無異於
      要求行為人必須證明自己的行為不構成犯罪，亦違反了刑事法上「被告不自證
      己罪」的基本原則。又而行為人雖不能證明言論內容為真實，但依其所提證據
      資料，認為行為人有相當理由確信其為真實者，即不能以誹謗罪之刑責相繩，
      大法官會議八十九年七月七日釋字第五０九號解釋及協同意見書亦同此旨趣。
      經查，告訴人連冠公司指訴被告戊○○代表立意五金廠於民國八十八年三月二
      日接受告訴人公司委託為告訴人公司處理廢棄物一節，固為被告戊○○所坦承
      ，並有廢棄物處理進廠聲明書及中華人民共和國廣東省深圳市公證處公證書各
      一份在卷可稽，告訴人之指訴堪信為真。惟查，告訴人連冠公司與被告所代表
      之立意五金廠雙方雖有委託處理廢棄物之初步協定，但對於合作的細節與契約
      內容並未約定，是雙方均認為契約尚未成立，此亦據告訴人代表人丙○○於偵
      查中供稱：「我們目前還沒有將東西交給被告，因為我們投標時註明是跟新加
      坡合作，沒有記明是交給被告處理，所以不能交給被告處理，... 我們目前還
      沒有談成，因為他要以低於市場價承購處理，所以我們才把東西交給新加坡，
      到目前還沒有付任何價金給被告，因為買賣尚未成交，所以未付。... 他們將
      資料給我們，我們向環保局申請通過，於八十九年四月通過... 」等語（見八
      十九年六月十三日偵訊筆錄）。由此可見雙方就處理廢棄物契約之必要之點即
      其契約主要內容似尚未意思表示一致，被告戊○○前之辯稱應非子虛。
（四）戊○○向告訴人公司之丙○○表示不願繼續合作，並要求將當時所交付之文件
      取回一情，亦經證人甲○○於偵查中證述：「（問：連冠公司有無退回資料給
      戊○○，且不與他合作？）戊○○有向連冠公司說要取回大陸辦的文件，連冠
      公司有拿來還他，他們在大陸辦的二十幾次文件，戊○○拿回的是罪後一次，
      他拿的是何文件我則不知」等語（見八十九年九月二十五日偵訊筆錄）；嗣於
      本院審理時甲○○復證稱：「（問：你們二月份吵架時洪瑞豐夫婦是否有在場
      ？那時戊○○是否有說不合作的事宜？）答：有，他們是來調解我們吵架的。
      戊○○說他不相信連冠公司有辦法辦好，就說要把文件拿去給別人看，文件是
      一式參份，他只跟我要壹份，我就跟連冠公司拿壹份，我是跟連冠公司丙○○
      說拿壹份過來給我，丙○○有問我原因，我只說要留底，沒有說原因，因那是
      我們私人吵架，跟連冠公司沒有關係，當時並沒有跟他講終止合作關係....
      （問：核准函下來後丙○○有沒有通知妳或戊○○這件事？）答：我有聽他說
      過，他有跟我講並要我跟戊○○講，因那時候在吵架，我想找一個時機跟他講
      ，尚未講之前他就找乙○○，我有反對他去找乙○○買廢五金，因那是違法的
      ，後來就發生本件書寫信函的事... 」等語。另證人即告訴人公司職員丁○○
      亦於本院審理時證述：「（問：聲請輸出去大陸立意五金廠向環保署所作的登
      記是否是你承辦？）我有承辦，但送件與接洽是我老闆去處理，他找誰我並不
      清楚，我只是處理送給環保署的資料，戊○○與乙○○我皆不認識，甲○○我
      認識。（問：戊○○是否有打電話向你要回資料？）有一個男的打一次電話給
      我，我不知道他是誰，他有向我要資料，因老闆不在，我不清楚，也沒辦法決
      定，就叫他來公司，但他沒有來。他沒有說要什麼資料只說是壹個年輕人拿給
      你的資料，時間是在經環保署核准之前或之後我不記得」等語。由上觀之，被
      告戊○○之本意確實不願與告訴人公司繼續合作至明，且亦確有向告訴人公司
      索回相關申請文件一情，應可置信。故被告主觀上認知其經營之立意五金廠與
      告訴人公司間合作關係已不復存在，迨其發現告訴人公司自主管機關申辦廢棄
      物之清理許可，於八十九年五月十九日、二十二日發函予前揭「特定」機關，
      表明其立場，應屬與自辯或保護自本身合法之權益行為相符，依刑法第三百十
      一條第一款，亦難以誹謗罪論處。
（五）至於被告乙○○部分，雖經告訴人連冠公司代理人丙○○指訴綦詳，並經證人
      甲○○於本院審理時證稱：戊○○從乙○○處回來有跟我說函乙○○已幫他寫
      好了，並拿函在我面前搖晃，函的內容沒給我看，後來寄出去，我才聽別人說
      的。這函我是在乙○○的公司找到的，當時我跟乙○○、戊○○及郭其能在搶
      這函等語。然查，被告戊○○所發之上開二份函文並未構成誹謗，已如前述，
      則不論被告乙○○對於書寫該二份函文是否有犯意聯絡或行為分擔，亦同樣與
      刑法誹謗罪構成要件不符，自難以誹謗罪論處。
四、揆之上開說明，公訴人所指被告戊○○、乙○○涉嫌加重誹謗之犯行，既無積極
    證據足以證明被告等二人有誹謗之實質惡意，且被告所為亦非將文字散布予多數
    人，所為顯與誹謗罪之構成要件不符，即不得以刑法之誹謗罪相繩。此外，本院
    復查無其他積極證據足資證明被告等二人確有誹謗之犯行，既不能證明被告等犯
    罪，依照上開說明，自應為被告無罪之判決，以示審慎。
據上論斷，應依刑事訴訟法第三百零一條，判決如主文。
中      華      民      國      九十一      年      一      月    七    日
                                  臺灣高雄地方法院刑事第二 庭
                                      法  官    陳志銘
右正本證明與原本無異。
如不服本判決，應於判決送達後十日內，向本院提出上訴狀。
                                      書記官    洪生輝
中      華      民      國      九十一      年      一      月   十一   日
